【裁判字號】    89,訴,365
【裁判日期】    890317
【裁判案由】    搶奪
【裁判全文】
臺灣臺中地方法院刑事判決                        八十九年度訴字第三六五號
    公  訴  人  台灣台中地方法院檢察署檢察官
    被      告  戊○○
    被      告  乙○○
    右  一  人
    選任辯護人  李慶松
右列被告等因搶奪等案件，經檢察官提起公訴（八十八年度偵字第二二一七四號)，
本院判決如左：
    主  文
戊○○共同意圖為自己不法之所有，而搶奪他人之動產，處有期徒刑拾月，緩刑年
。扣案之鑰匙壹把、全罩式安全帽壹頂均沒收。
乙○○幫助意圖為自己不法之所有，而搶奪他人之動產，處有期徒刑柒月，緩刑年
。扣案之鑰匙壹把、全罩式安全帽壹頂均沒收。
    事  實
一、丙○○（另由本院審理中）與戊○○、乙○○三人本屬舊識，民國八十八年十月
    八日起，丙○○暫住於乙○○位在台中縣沙鹿鎮○○路一四五巷三十二號家中，
    戊○○則經常前來相聚同遊。同年十月十一日零時許，戊○○再度前來訪尋乙○○及丙○○，言談之中，丙○○表示缺錢花用，提議騎乘機車前往台中市區搶奪
    他人財物，戊○○除予附和外，並建議竊取他人機車供為交通工具，以免遭人指
    認車牌號碼而為警追緝，丙○○、戊○○並要求當時亦在場之乙○○，代為竊取
    機車，以供行搶使用。乙○○明知丙○○、戊○○要求其代竊機車，係欲供搶奪
    他人財物使用，雖曾加以勸阻，然囿於私人情誼，竟與丙○○、戊○○共同基於
    意圖為自己不法所有之竊盜犯意聯絡、另基於協助丙○○、戊○○實施搶奪行為
    之幫助犯意，於同年十月十一日凌晨一時三十分許，由乙○○獨自一人持其所有
    鑰匙一支，前往其住處隔鄰路邊，以撬開機車電門鎖孔方式，竊取甲○○所有車
    牌號碼ＢＺＡ－一八三號機車一輛，得手後，隨即指示隨後前來之丙○○自行前
    去騎乘，乙○○更提供其所有之全罩式安全帽一頂供丙○○戴用，以避免丙○○
    日後遭人認出面貌長相，而以此竊車及提供安全帽方式，幫助丙○○、戊○○實
    行搶奪行為。丙○○於取得上開竊得之機車後，即先搭載戊○○返回戊○○位於
    台中縣沙鹿鎮○○路二十八號家中，拿取戊○○所有之另頂全罩式安全帽一頂供
    戊○○戴用，二人隨即共乘竊得之機車至台中市區伺機搶奪財物；同日凌晨三時
    許，丙○○、戊○○二人行經台中市○○路與公園路口時，發現丁○○獨自一人
    騎乘車牌號碼ＶＰＰ－一七０號機車行進，似有飲酒跡象，且將皮包放置於機車
    腳踏板處，丙○○乃告知戊○○以丁○○為行搶對象，並計畫由後座之戊○○伸
    手進行搶奪，其二人遂共騎機車尾隨丁○○，嗣於丁○○機車由進化北路轉島路
    時，丙○○見機乃自後加速趕上，並由丁○○機車左側進行超車，欲迫使丁○○
    停車以利後座之戊○○伸手進行搶奪，惟因機車行進間較難掌控，慌亂中不慎擦
    撞丁○○機車，丁○○因而人車滑倒在地，左腳因而擦傷（傷害部分未據告訴）
    ，丙○○見丁○○滑倒且不及防備，隨即自行下手搶奪丁○○所有掉於地上之皮
    包一只〔內有呼叫器一個、行動電話一具、香水一瓶及現金新臺幣（下同）二千
    二百元（面額一千元及一百元紙鈔各二張) 〕，得手後即將皮包交予後座之戊○○持有，並加速騎車脫離現場，其後再返回戊○○上開清泉路二十八號住處清點
    所搶得財物，丙○○於拿取皮包內之現金二千二百元及行動電話後，囑附戊○○
    將皮包連同其餘物品丟棄，惟戊○○僅將空皮包連同家中垃圾一起攜至社區公用
    垃圾桶丟棄，至呼叫器及香水則仍予留置家中。其二人更為避免事跡敗露，於同
    日凌晨四時許，分騎行搶使用之ＢＺＡ－一八三號機車及戊○○家中另部機車，
    同至台中縣大雅鄉○○村○○路（大度山上）某產業道路旁，將行搶使用之ＢＺ
    Ａ－一八三號機車予以棄置，再共乘戊○○家中機車至乙○○住處，並告知乙○○其二人上開行搶過程；丙○○更於隔日中午，經由報紙上所刊登收購行動電話
    之廣告電話聯絡，在台中市○○路與英才路交岔路口，以四千元之價格將上開行
    搶所得之行動電話，售予某不詳姓名之成年男子，所得款項則於同遊時花用殆盡
    。嗣經警循線查獲乙○○，扣得其行竊使用之鑰匙一把，並於同年十月十七日十
    一時二十分許尋獲甲○○所失竊已遭棄置之ＢＺＡ－一八三號機車，並自戊○○
    上開住處內起出丁○○遭搶之呼叫器一個、香水一瓶（尋獲物品均經發還被害人
    ）。
二、案經被害人丁○○訴由台中縣警察局清水分局報告暨被害人甲○○告訴後，由台
    灣台中地方法院檢察署檢察官偵查起訴。
    理  由
一、訊據被告戊○○對右揭由被告乙○○著手行竊機車，其與同案被告丙○○則共乘
    贓車並分別戴用全罩式安全帽，而搶奪被害人丁○○皮包之事實；另訊據被告乙○○對右揭明知同案被告丙○○、戊○○要求其行竊機車，係欲用以搶奪他人財
    物使用，仍於右揭時、地，獨自持扣案鑰匙，以撬開機車電門鎖孔方式，竊取告
    訴人甲○○所有車牌號碼ＢＺＡ－一八三號機車一輛，另提供全罩式安全帽一頂
    供丙○○戴用等情，均坦承在卷。核與同案被告丙○○、告訴人甲○○及被害人
    丁○○所分述共犯經過、機車失竊及皮包遭搶情形相符，並有鑰匙一把、全罩式
    安全帽二頂扣案可證，另有贓物認領保管收據二紙、相輛竊盜、車牌失竊資料個
    別查詢報表－查詢車輛認可資料一份附於偵查卷足稽。事證明確，被告戊○○、
    乙○○犯行洵堪認定。
二、公訴人雖據上開事實，因認被告戊○○、乙○○與同案被告丙○○三人，乃係結
    夥三人共犯刑法第三百二十一條第四款加重竊盜罪，並認被告乙○○乃係與被告
    戊○○、同案被告丙○○共犯同法第三百二十五條第一項之搶奪罪。
  (一)惟按，刑法第三百二十一條第一項第四款結夥三人以上竊盜罪，應以在場共同實
    施或在場參與分擔實施犯罪之人為限，不包括同謀共同正犯在內（最高法院八十
    六年度台上字第三九八五號判決參照）。公訴意旨雖據告訴人甲○○指稱：伊與
    被告乙○○住處只隔三間房屋，失竊的機車停在路邊，機車有鎖上，及被告丙○○所供稱：被告乙○○偷車時，伊在旁邊觀看等語，認被告乙○○係以撬開電門
    鎖方式竊取鄰居機車，於動手時自當提防被鄰人發現，又被告戊○○、丙○○既
    要求被告乙○○偷竊機車供其二人使用，焉能不注意被告乙○○是否得手，而在
    旁通風報信，以免犯行洩漏之理，而為上開認定。惟查，被告乙○○係應被告戊○○、同案被告丙○○之要求，於右揭時、地，獨自持其所有鑰匙一支，以撬開
    機車電門鎖孔方式，竊取甲○○所有車牌號碼ＢＺＡ－一八三號機車一輛，並於
    得手後，指示隨後前來之丙○○自行前去騎乘等情，業據被告三人分別坦承在卷
    ，此外並無其他證據足資證明被告乙○○著手行竊之時，被告戊○○亦於行竊現
    場，揆諸上開說明，自難遽認被告丙○○、戊○○均有在行竊現場分擔實施犯罪
    之行為，應僅成立普通竊盜罪，公訴人認係犯結夥三人以上竊盜，容有誤會，起
    訴法條應予變更。
  (二)次按，刑法共同正犯之成立，必以共同實施或分擔實施一部之人為限。所謂實施
    ，即實行犯罪構成要素之行為已達於著手之程度而言，若以幫助他人犯罪之意思
    ，而僅於事前參與計劃，予以相當之助力且參與犯罪構成要件以外之行為者，則
    為幫助犯（最高法院二十年度非字第一三七號、八十四年度台上字第四四三三號
    判例參照）。查被告乙○○於同案被告丙○○倡議行搶之時，曾予勸阻，嗣並僅
    以上開竊車及提供安全帽之方式提供幫助，並未偕同被告戊○○、丙○○至台中
    市實施搶奪行為或分擔搶奪行為之一部，足認被告乙○○應僅係基於幫助之意思
    ，而應被告戊○○、丙○○之要求代為竊車及提供安全帽用以避免日後遭人認出
    面貌長相，而為上開搶奪行為之幫助犯，而非共同正犯。
三、被告戊○○行竊機車用以騎乘並搶奪財物，核其所為，係犯刑法第三百二十條第
    一項之竊盜罪、同法第三百二十五條第一項之搶奪罪；被告乙○○明知同案被告
    丙○○、戊○○要求其代竊機車，係欲用供搶奪他人財物使用，其除代竊機車外
    ，更提供其所有之全罩式安全帽一頂供丙○○戴用，以避免遭人辨認面貌長相，
    核被告乙○○所為，係犯刑法第三百二十條第一項之竊盜罪、同法第三十條第一
    項、第三百二十五條第一項之幫助搶奪罪，其幫助搶奪罪部分，應依刑法第三十
    條第二項規定按正犯之刑減輕之。又被告乙○○、戊○○與同案被告丙○○間，
    就所犯竊盜罪部分；另被告戊○○與同案被告丙○○間就所犯搶奪罪部分，分別
    有犯意之聯絡及行為之分擔，均各為共同正犯。又所犯竊盜罪、搶奪罪及幫助搶
    奪罪間，有方法結果之牽連關係，為牽連犯，應分別從一重之搶奪罪及幫助搶奪
    罪處斷。爰審酌被告戊○○、乙○○之素行、所為犯罪行為之態樣、對社會所造
    成之危害、犯後坦承犯行，態度良好等一切情狀，量處如主文所示之刑。另查，
    被告戊○○、乙○○均未曾受有期徒刑以上刑之宣告，有台灣台中地方法院檢察
    署刑案資料查註紀錄表及本院被告全國前案紀錄表在卷可按，其二人行為時，復
    均甫年滿十八歲，智慮尚有不週，經此次教刑之偵審程序，日後當知警惕，而無
    再犯之虞，本院認本判決所宣告之刑，均以暫不執行為適當，爰併予各宣告緩刑
    三年，以啟自新。
四、末按，共同正犯因相互間利用他方之行為，以遂行其犯意之實現，本於責任共同
    之原則，有關從刑之沒收部分，雖他共同正犯所有供犯罪所用之物，亦應於其本
    身所處主刑之後，併為沒收之諭知。幫助犯則僅對犯罪構成要件以外之行為為加
    功，且無共同犯罪之意思，自不適用該責任共同之原則，對於正犯所有供犯罪所
    用或因犯罪所得之物，勿庸併為沒收之宣告（最高法院八十六年度台上字第六二
    七八號判決參照）。查扣案之鑰匙壹把及全罩式安全帽一頂，被告乙○○供稱係
    其家中所有，參諸被告乙○○得自由任意取用且將之用以行竊及交付同案被告丙○○而為上開搶奪犯行之助力，客觀上應認均屬被告乙○○所有；另被告戊○○
    為上開搶奪犯行時所戴用之另頂全罩式安全帽，亦係被告戊○○自家中自由取出
    ，客觀上亦應認屬其所有，依上開說明，爰分別依刑法第三十八條第一項第二款
    規定沒收之。
據上論斷，應依刑事訴訟法第二百九十九條第一項前段、第三百條、刑法第二十八條
、第三十條、第三百二十條第一項、第三百二十五條第一項、第五十五條、第七十四
條第一款、第三十八條第一項第二款規定，判決如主文。
中      華      民      國      八十九      年     三      月   十七    日
                                    台灣台中地方法院刑事第七庭
                                        法  官  林  宗  成
右正本證明與原本無異。
如不服本判決，應於送達後十日內向本院提出上訴狀 （須附繕本） ，上訴於台灣高
法院台中分院。
                                        書記官
中      華      民      國      八十九      年     三      月   二十二  日
刑法第三百二十條第一項
意圖為自己或第三人不法之所有，而竊取他人之動產者，為竊盜罪，處五年以下有期
徒刑、拘役或五百元以下罰金。
刑法第三百二十五條第一項
意圖為自己或第三人不法之所有，而搶奪他人之動產者，處六月以上五年以下有期徒
刑。                                                                    Ｂ


司法院資訊處製作；財團法人民間司法改革基金會備份。
